最高法院刑事判決　　　　　　　　　　　　　　　九十一年度台上字第三六三四號
　　上訴人　台灣高等法院高雄分院檢察署檢察官
　　被　告　甲○○
右上訴人因被告殺人未遂案件，不服台灣高等法院高雄分院中華民國九十一年一月三
十日第二審更審判決（九十年度重上更(三)字第五三號，起訴案號：台灣高雄地方法院
檢察署八十二年度偵字第二三六二二號），提起上訴，本院判決如左：
    主  文
原判決撤銷，發回台灣高等法院高雄分院。
    理  由
本件原判決以公訴意旨略以：被告甲○○因林育慶向其借用機車未還而與林育慶、周
承勳發生爭執，竟基於殺人之犯意，教唆二不詳姓名之成年男子殺林育慶、周承勳。
該二男子旋於民國八十二年八月二十七日下午十一時三十分許，在高雄市○○區○○
路與復興路口，持開山刀自後方砍殺共乘一輛機車，停留上開路口等候紅燈而體形與
林育慶、周承勳相似之張景清、張倚銘二人。張倚銘被砍致背部及右上臂受傷後即迅
速逃脫，該二男子則繼續砍殺張景清之背部、雙手、腿部等處，嗣見張景清受傷不支
倒地後始離去。張景清、張倚銘經郭家伸送醫急救，始免於難，因認被告涉犯刑法第
二百七十一條第一項、第二項之教唆殺人未遂罪嫌等情。經審理結果，認被告犯罪不
能證明，因而撤銷第一審論處被告教唆共同殺人未遂罪刑之判決，改判諭知被告無罪
，固非無見。
惟查：(一)、證據之證明力雖由法院自由判斷，然證據之本身如對於待證事實不足為供
證明之資料，而事實審仍採為判決之基礎，則其自由判斷之職權行使，自與採證法則
有違。原判決引用被告之父何再順及證人黃國榮之證詞，資為認定何再順於八十二年
九月上旬至高雄醫學院支付張景清、張倚銘之醫療費分別為新台幣（下同）十二萬元
、二萬元，係因何再順在被害人之家人威嚇下，為顧及被告之安危，乃基於花錢消災
心理作祟下，未究明原委而支付醫療費，此乃為人父者之一片苦心，不違常情之理由
（見原判決理由欄第八頁第十二行至第十四行）。按何再順於八十二年十月二十七日
警訊時固指稱「張慶賀（張景清之父）和他弟弟曾夥同多人至我家談賠償費六十萬元
，並說如沒有談妥此事，要讓我好看……因為張慶賀恐嚇我要對我兒子甲○○不利，
我身為父親，兒子白天辛苦工作，晚上又讀補校，我因為擔心兒子的安危，所以才付
了十四萬元醫藥費」（見警卷第七頁反面、第八頁）。何再順並就其受被害人家人威
嚇乙事舉傳證人黃國榮為證。但證人黃國榮在第一審結證稱「八十二年十月間我們開
車至八卦寮要向何先生（指何再順）買狗，看到當時有七、八人在爭吵，向何先生要
六十萬元，好像是因打架之事，約十分鐘後，對方用台語恐嚇說他有一個不成材之叔
叔當流氓叫大胖發，他姪子不能讓人怎麼樣云云……有聽到談醫藥費之事，當時聽到
好像何先生迷迷糊糊就付了，何先生說是不應該付此醫藥費」（見第一審卷第一０三
頁）。即黃國榮之證詞稱被告之父何再順係於八十二年十月間，因受被害人之父等人
之威嚇，始付醫療費。然何再順於警訊供稱係於八十二年九月上旬至高雄醫學院支付
張清景醫療費十二萬元、付張倚銘醫療費二萬元（見警卷第六頁反面）。顯見何再順
於八十二年九月上旬尚未受被害人之父等人之威嚇，即已支付醫療費。原判決以黃國
榮之證詞，資為論斷何再順於八十二年九月上旬至高雄醫學院支付張清景、張倚銘醫
療費共十四萬元係因受被害人之父等人之威嚇而支付，進而為被告無罪之理由，其論
斷與論理法則有違。(二)、林育慶於警訊稱﹁甲○○帶了四名年青人到高雄市○○街百
冠花式撞球場找我理論，其中一名身上攜帶開山刀，我因害怕，叫我結拜大哥周承勳
出面和甲○○談……然後甲○○他們生氣的走了，甲○○等人走時又說拿這把開山刀
可能太小支，回家拿大一點才押得走我們，我因為害怕甲○○對我不利，我馬上離開
撞球場」（見警卷第二十一頁反面）。又據李效樽於第一審結證稱「後來就回甲○○
家看錄影帶，是直接回家……錄影帶是在此之前我與甲○○二人出去租的，看完我就
回家，在看錄影帶時，甲○○未曾離開，也未打電話」（見第一審卷第一０二頁）；
於上訴審時證稱「八十二年八月二十七日只有我和甲○○去百冠撞球場……是甲○○
邀我一起去牽車，我們原先是去租片，租幾片、片名均忘了，我騎機車至甲○○家，
載甲○○去租完片後，他說要去牽車子，我們二人便過去，中途沒人加入，到達百冠
撞球場甲○○找他朋友，我在旁邊，聽到甲○○向那人要車，但要不到車，我們就回
甲○○家看片，看到晚上十一、二點，看幾部忘了，他們家人在另外一間看電視，中
間沒有人打電話進來，他的房間內沒有電話，看完是晚上十一點多，我就離開了」（
見上訴審卷第二十八頁正反面）。被告則供稱「我與李效樽租完片後，遇到林俊壹，
林俊壹說他車子被林育慶牽去，林育慶在百冠撞球場，我就與李效樽去找林育慶，我
在租片時，並沒有告知李效樽要去牽車之事，因順路遇到林俊壹，才去百冠撞球場，
我向林育慶說下來跟我去牽車，當時有個很高的人說不放車，不讓林育慶下來與我一
起去牽車，我就與李效樽回家了，回家後與我太太、李效樽一同在房間內看片子」（
見上訴審卷第二十九頁正反面）。由上開被告與李效樽之供詞，彼二人就彼等於租片
時，被告有無告知李效樽要牽車？中途有無遇到林俊壹？於回到被告家後，被告之妻
有無一同看所租之片？所述均不一致，李效樽之證詞是否真實而可採，仍非無疑，原
審未究明真相，遽捨林育慶於警訊之供詞，而採李效樽之證詞，認定當天與甲○○一
同至百冠花式撞球場找林育慶者僅李效樽一人而已，並非四名，並以此推翻林育慶不
利於被告之供詞，資為論斷被告無罪之理由（見原判決第九頁第四行至第十六行），
尚嫌速斷。(三)、原判決事實欄認定張景清、張倚銘遭二名不詳男子砍殺。但理由欄卻
記載郭家伸遭砍殺（見原判決第八頁倒數第二行），有事實與理由矛盾之違法。檢察
官上訴指摘原判決不當，非全無理由，應認原判決仍有撤銷發回更審之原因。
據上論結，應依刑事訴訟法第三百九十七條、第四百零一條，判決如主文。
中      華      民      國    九十一    年      六      月    二十七    日
                              最高法院刑事第九庭
                                  審判長法官  陳  炳  煌
                                        法官  陳  正  庸
                                        法官  韓  金  秀
                                        法官  吳  信  銘
                                        法官  蕭  仰  歸
      右正本證明與原本無異
                                              書  記  官
中      華      民      國    九十一    年      七      月      一      日
